【裁判字號】    97,上易,70
【裁判日期】    970812
【裁判案由】    返還借款
【裁判全文】
臺灣高等法院民事判決                  97年度上易字第70號
上  訴  人  甲○○
訴訟代理人  陳麗玢律師
複代  理人  丁○○
被上  訴人  丙○
訴訟代理人  李淑寶律師
上列當事人間返還借款事件，上訴人對於中華民國96年12月18日
臺灣臺北地方法院96年度訴字第6965號第一審判決提起上訴，本
院於97年7月29日言詞辯論終結，判決如下：
    主  文
原判決關於駁回上訴人後開第二項之訴部分，及訴訟費用之裁判
除確定部分外均廢棄。
被上訴人應給付上訴人新臺幣玖拾捌萬元，及自民國九十六年九
月八日起至清償日止，按年息百分之五計算之利息。
其餘上訴駁回。
第一、二審訴訟費用除確定部分外，由被上訴人負擔十分之九，
餘由上訴人負擔。
    事實及理由
一、上訴人主張：被上訴人自民國92年起，多次向伊借款，伊均
    依其指示將借款匯至其本人或其子女許中奎、許珂嘉之帳戶
    。 嗣於93年9月1日被上訴人再向伊借款新臺幣（下同）1百
    萬元時，兩造會算所有借款，並扣除被上訴人已償還之款項
    後， 確認被上訴人尚欠伊150萬元。被上訴人乃於同日書立
    保管條乙紙（以下稱系爭保管條），載明被上訴人向伊借貸
    150萬元，並願依本票日期返還 ，如未依期返還，即將坐落
    臺北市○○○路○段70之1號7樓之房屋移轉予伊等意旨。 詎
    被上訴人於93年9月13日、同年10月19日、94年7月20日分別
    清償6萬元、19萬元、5萬元後， 餘款120萬元迄未清償等情
    。 爰依消費借貸之法律關係，求為命被上訴人給付伊120萬
    元及法定遲延利息之判決。原審為上訴人敗訴之判決，上訴
    人不服，提起上訴，並於本院減縮上訴聲明：(一)原判決關於
    駁回上訴人後開第二項之訴部分廢棄。(二)上開廢棄部分，被
    上訴人應給付上訴人112萬元，及自起訴狀繕本送達翌日即9
    6年9月8日起至清償日止， 按年息5%計算之利息（原判決關
    於駁回上訴人其餘8萬元之請求部分， 業據上訴人減縮上訴
    聲明，已告確定）。
二、被上訴人則以 ：系爭保管條所載之150萬元，係兩造結算後
    包含利息在內之金額，伊陸續以匯款方式清償其中62萬元，
    其餘款項，則於95年6、7月間上訴人委託討債公司催討後，
    伊已全數清償，討債公司人員並將系爭保管條、本票正本等
    全數返還予伊，故兩造間之借貸關係已消滅；又兩造就系爭
    借款別無伊應按月給付2萬元利息之約定， 前開匯款，包含
    以訴外人乙○○之名義所匯之款項，均係用以清償系爭借款
    ；上訴人既未提出系爭保管條等債權證書，亦未能證明借款
    尚未清償，其請求顯無理由等語，資為抗辯。並聲明：上訴
    駁回。
三、查兩造於93年9月1日就被上訴人前所積欠上訴人之借款進行
    會算， 確認被上訴人積欠之借款金額為150萬元，並由被上
    訴人書立保管條交予上訴人收執，嗣被上訴人自行或委託他
    人以匯款方式，清償如附表所示編號1.2.3.4.7.之金額計38
    萬元等事實，為兩造所不爭，復有系爭保管條、匯款單、存
    摺影本等件附卷可稽，堪信為真實。
四、上訴人主張，經扣除被上訴人前開還款金額38萬元後，被上
    訴人尚積欠112萬元逾期未清償， 應返還借款等情，為被上
    訴人所否認，並以前揭情詞置辯。經查：
  (一)按請求履行債務之訴，原告就其所主張債權發生原因之事實
    ，固有舉證之責任，若被告自認此項事實而主張該債權已因
    清償而消滅，則清償之事實，應由被告負舉證之責任，此觀
    民事訴訟法第277條之規定自明（ 最高法院28年上字第1920
    號判例意旨參照）。又債權證書已返還者，推定其債之關係
    消滅，民法第325條第3項固定有明文。惟債務人仍須舉證證
    明債權人返還債權證書之事實，始有該條項之適用。本件被
    上訴人既不否認有向上訴人借貸 150萬元及簽立系爭保管條
    之事實，而辯稱已經全部清償等語，自應就清償之事實負舉
    證之責。被上訴人雖稱，伊陸續以匯款方式清償62萬元後，
    其餘款項，則於95年6、7月間上訴人委託討債公司催討後，
    伊已全數清償，討債公司人員並將系爭保管條、本票正本等
    返還予伊云云。惟上訴人否認將系爭保管條、本票正本返還
    或交付予被上訴人，被上訴人迄未能提出上開正本以實其說
    ，自難採信。被上訴人雖舉其姐乙○○於本院證稱：「…我
    還清借款之後，甲○○換向丙○要錢，我才知道丙○有欠甲
    ○○錢。丙○有一次跟我借了70萬元，說是甲○○叫兄弟來
    逼丙○，所以丙○向我借70萬元，跟上訴人約在咖啡廳還他
    。後來過了約二個小時，丙○回來，我有看到丙○拿本票回
    來，我就叫丙○趕快把本票撕掉，免得又流出去。」「本票
    拿回好幾張不只一張，但有幾張不記得，丙○只有拿本票給
    我看說我都要回來，我說要回來就好了，趕快把它撕掉，丙
    ○就在我的面前把本票撕掉。」等語（見本院卷第46頁背面
    、第47頁），以證上訴人已經返還系爭保管條及本票等情。
    然證人前開證言並未證稱，被上訴人有取回保管條之情事，
    是上訴人有無返還保管條之事實，仍無從證明。且證人證稱
    ，伊還清上訴人借款後，始知被上訴人欠款情事，惟被上訴
    人對上訴人現仍持有證人乙○○91年間簽發之支票及退票理
    由單原本一節，並不爭執（見本院卷第76頁背面），如乙○
    ○已清償對上訴人之欠款，豈有未取回該等憑據之理，足見
    證人之上開證言，不足採信。被上訴人以上訴人迄不能提出
    系爭保管條及本票為由，辯稱上訴人已將系爭保管條及本票
    返還予伊云云，尚無可採。
  (二)被上訴人復稱，伊除已清償上訴人所不爭，如附表所示編號
    1.2.3.4.7.之金額38萬元外，附表所示其餘匯款亦屬伊清償
    之金額云云。查附表所示編號5.13.15.16.17.之款項匯款人為乙
    ○○，乃兩造所不爭，並有匯款回條及匯款證明書等附卷可
    稽。上訴人固稱，伊係以乙○○名義匯款，惟仍屬清償自己
    之債務云云。惟被上訴人如為清償自己之債務，衡情只要書
    寫自己名義為匯款人即可，實無庸借用乙○○之名義匯款。
    雖乙○○於本院證稱：「（為何丙○用你的名義匯錢？）因
    為丙○認為她的名字不好聽，有時候會用我的名字匯錢，如
    果銀行要求要寫身分證號碼，她就會用我的名字。寫被上代
    庭呈這些匯款單當時會寫我的名字，原因是因為丙○她當時
    好像被通緝中。」「（95年2、3月時候你有無欠甲○○錢？
    ）當時沒有。」等語（見本院卷第47頁及背面），然自93年
    9月13日至94年12月15日間， 被上訴人尚多次以自己名義或
    「林玉好」 名義匯款予上訴人（見原審卷第60-63頁）以清
    償債務，是證人證稱，因被上訴人認為名字不好聽或當時被
    通緝中，故以證人乙○○名義匯款，實無可採。況如前所述
    ，證人乙○○證稱其與上訴人間之借款債務已經清償，而於
    上開匯款期間已無債務一節，業據上訴人提出乙○○簽發之
    支票及退票理由單而無可採，可見斯時乙○○仍積欠上訴人
    債務，是該等「乙○○」名義之匯款應係清償乙○○之債務
    ，被上訴人辯稱係清償其本身之債務，委無足取。
  (三)其餘如附表所示編號6.8.9.10.11.12.14.之匯款各2萬元，合計1
    4萬元，上訴人固不否認有受領之事實， 惟主張簽立保管條
    後， 被上訴人屆期仍無法還款，乃同意自94年7月起按月支
    付利息2萬元， 該等匯款均係清償利息而非本金等情。但查
    ， 被上訴人已否認有同意自94年7月起按月支付利息之情事
    ，上訴人對此項有利之事實，迄未能舉證以實其說，自難信
    為真實，是該等匯款應認均係清償本金之用。
五、綜上所述， 被上訴人積欠上訴人借款金額為150萬元，扣除
    已經清償如附表編號1.至4.、6.至12.、14.之金額共52萬元後
    ，尚餘98萬元逾期未清償。從而，上訴人本於消費借貸法律
    關係請求被上訴人給付98萬元，及自訴狀繕本送達翌日即96
    年9月8日起清償日止，按年息5%計算之利息，洵屬有據，應
    予准許。逾此所為請求，為無理由，應予駁回。原審就上開
    應准許部分，為上訴敗訴之判決，尚有未洽，上訴意旨求予
    廢棄改判，為有理由。爰由本院予以廢棄， 改判如主文第2
    項所示。至於上訴人之請求不應准許部分，原判決為上訴人
    敗訴之判決，並駁回該部分假執行之聲請，於法亦無不合，
    上訴意旨聲明廢棄改判，為無理由，應予駁回。
六、又被上訴人既不否認曾積欠 150萬元之借款及簽立系爭保管
    條之事實，上訴人聲請訊問證人朱榮華以證系爭保管條正本
    因搬家而遺失一節，核無必要，併此敘明。
七、據上論結，本件上訴為一部有理由，一部無理由。依民事訴
    訟法第450條、第449條第1項、第79條，判決如主文。
中    華    民    國    97    年     8    月    12    日
                    民事第十一庭
                        審判長法  官  鄭雅萍
                              法  官  徐福晉
                              法  官  詹文馨
正本係照原本作成。
不得上訴。
中    華    民    國    97    年    8     月    14    日
                              書記官  周淑靜
附表：
┌──┬──────┬───┬─────┬┬──┬──────┬───┬─────┐
│編號│匯 款 日 期 │匯款人│ 匯款金額 ││編號│匯 款 日 期 │匯款人│ 匯款金額 │
│    │            │      │（新臺幣）││    │            │      │（新臺幣）│
├──┼──────┼───┼─────┼┼──┼──────┼───┼─────┤
│ １ │93年 9月13日│丙○  │  6萬元   ││ １０ │94年10月 7日│丙○  │  2萬元   │
├──┼──────┼───┼─────┤├──┼──────┼───┼─────┤
│ ２ │93年 9月29日│林達輝│  6萬元   ││  │94年11月14日│丙○  │  2萬元   │
├──┼──────┼───┼─────┤├──┼──────┼───┼─────┤
│ ３ │93年10月 8日│林達輝│  2萬元   ││  │94年12月15日│丙○  │  2萬元   │
├──┼──────┼───┼─────┤├──┼──────┼───┼─────┤
│ ４ │93年10月19日│丙○  │ 19萬元   ││  │95年 1月 2日│乙○○│  2萬元   │
├──┼──────┼───┼─────┤├──┼──────┼───┼─────┤
│ ５ │94年 5月18日│乙○○│  2萬元   ││  │95年 1月27日│許訶嘉│  2萬元   │
├──┼──────┼───┼─────┤├──┼──────┼───┼─────┤
│ ６ │94年 6月 8日│丙○  │  2萬元   ││  │95年 2月21日│乙○○│  2萬元   │
├──┼──────┼───┼─────┤├──┼──────┼───┼─────┤
│ ７ │94年 7月20日│丙○  │  5萬元   ││  │95年 3月 6日│乙○○│  2萬元   │
├──┼──────┼───┼─────┤├──┼──────┼───┼─────┤
│ ８ │94年 8月 1日│高文章│  2萬元   ││  │95年 3月17日│乙○○│  2萬元   │
├──┼──────┼───┼─────┤├──┴──────┴───┴─────┤
│ ９ │94年 9月15日│丙○  │  2萬元   ││                                      │
└──┴──────┴───┴─────┴┴───────────────────┘


司法院資訊處製作；財團法人民間司法改革基金會備份。
